臺灣高等法院民事判決　　　　　　　　　100年度上字第663號
上　訴　人　丁厚維原名:丁厚.
訴訟代理人　青含國律師
被上訴人　　陳俊宇
上列當事人間清償債務事件，上訴人對於中華民國100 年5 月12
日臺灣桃園地方法院99年度訴字第1940號第一審判決提起上訴，
本院於100 年12月13日言詞辯論終結，判決如下：
    主      文
原判決關於命上訴人給付超過自民國一００年一月九日起算之利
息部分（確定部分除外）廢棄。
上開廢棄部分，被上訴人在第一審之訴駁回。
其餘上訴駁回。
第二審訴訟費用由上訴人負擔。
    事實及理由
一、按當事人於第二審不得提出新攻擊或防禦方法，但如不許其
    提出顯失公平者，不在此限，民事訴訟法第447 條第1 項第
    6 款定有明文。上訴人於本院始主張如有借貸關係，借貸關
    係亦係存在於被上訴人與訴外人皓煒企業有限公司（下稱皓
    煒公司）間，上訴人至多僅係保證人，自得行使先訴抗辯權
    ，核屬新攻擊防禦方法之提出，惟系爭借貸關係是否存在於
    兩造之間，攸關上訴人就系爭借款應否負清償責任之事項，
    如不許上訴人提出，恐將造成兩造間無借貸關係存在，然上
    訴人仍應負清償責任之結果，而有顯失公平之情形，按之上
    開規定，自應許其於本院提出。
二、被上訴人主張：上訴人自民國93年起至94年5 月30日止，以
    公司增資為由向其借款，其即陸續於原判決附表一所示日期
    ，自其母張涼或配偶吳貞德之帳戶內，以領取現金或匯款方
    式，將如原判決附表一所示款項交付上訴人，金額合計新臺
    幣（下同）2,704,000 元，上訴人則簽發其本人或皓煒公司
    之支票交其收執，供作借款之擔保。其中4 紙支票屆期後兌
    現，被上訴人合計受償404,000 元，如原判決附表二所示11
    紙支票（金額合計2,141,400 元）經提示則未獲付款，因上
    訴人表示公司資金不足，暫時無法清償，兩造於94年間進行
    結算，上訴人承諾清償230 萬元，並於94年6 月11日簽發未
    載到期日之同額本票1 紙交被上訴人收執。被上訴人於94年
    7 月1 日向上訴人提示本票未獲付款，因而向臺灣臺北地方
    法院聲請裁定許可強制執行，該裁定於95年8 月15日確定。
    詎上訴人仍故意拖欠不還，為躲避債務，甚或多次變更地址
    、電話、姓名，兩造間僅為朋友，並無其餘金錢往來之必要
    ，倘上訴人分文未受，何以先後簽發支票、本票供作借款之
    收據，而交付支票、本票亦與民間借款習慣相符，爰依消費
    借貸之法律關係，請求上訴人給付230 萬元，及自94年7 月
    1 日起至清償日止，按年息6%計算之利息等語。（原審判決
    上訴人應給付被上訴人230 萬元，及自100 年1 月8 日起至
    清償日止，按年息5%計算之利息，而駁回被上訴人其餘之訴
    。上訴人就其敗訴部分聲明不服，提起上訴，被上訴人就其
    敗訴部分，未據不服，該部分已告確定）。並答辯聲明：上
    訴駁回。
三、上訴人抗辯：被上訴人於94年4 月間擬投資其所經營之皓煒
    公司，並出資300 萬元，兩造原擬簽訂投資契約，並約定現
    金紅利回饋方式及比例，因被上訴人要求上訴人簽發支票供
    作擔保，上訴人始預先簽發如原判決附表二所示11紙支票交
    被上訴人收執。嗣因皓煒公司存款不足退票，被上訴人即持
    退票理由單，夥同黑道幫派份子，威脅將對上訴人父母不利
    ，上訴人始再簽發系爭本票交被上訴人收執。兩造間並無借
    貸合意，被上訴人已自認兩造初始曾有投資合意，其就投資
    意思表示如何轉變為金錢借貸意思表示復未舉證證明之，兩
    造間之法律關係實為投資，而非借貸。上訴人係以公司需要
    增資向被上訴人借款，系爭債務無法清償之原因，係因公司
    資金不足，被上訴人持有如原判決附表二編號1-5 所示支票
    之發票人亦為皓煒公司，足見縱有借貸合意，其借貸法律關
    係亦存在於被上訴人與皓煒公司間。縱認兩造間有借貸合意
    ，然被上訴人所提之存摺資料均為張涼或吳貞德所有，且除
    匯款之資料外，其餘均以現金領取，並無證據證明被上訴人
    交付金錢予上訴人，至匯款至上訴人帳戶之1,456,000 元，
    係兩造購買中古車糾紛，被上訴人所返還之購車價金，並非
    借款，被上訴人並無交付金錢之事實等語。並上訴聲明：(一)
    原判決不利於上訴人部分廢棄。(二)上開廢棄部分，被上訴人
    在第一審之訴駁回。
四、兩造不爭執之事項：
  (一)上訴人為皓煒公司法定代理人，皓煒公司現已解散。
  (二)被上訴人曾兌領上訴人所簽發，以皓煒公司為發票人，票號
    ：BA0000000 、BA0000000 、BA0000000 、BA0000000 ，金
    額：104,000 元、10萬元、10萬元、10萬元之支票4 紙，得
    款404,000 元。
  (三)上訴人簽發以皓煒公司或其本人為發票人如原判決附表二所
    示之支票交被上訴人收執，屆期經提示，均未獲付款。
  (四)上訴人於94年6 月11日簽發未載到期日、金額：230 萬元之
    本票1 紙交被上訴人收執，被上訴人持以聲請臺灣臺北地方
    法院以94年度票字第48463 號裁定准予強制執行，上訴人不
    服，提起抗告，經該院以94年度抗字第64號裁定駁回其抗告
    ，並於95年8 月15日確定。
  (五)被上訴人於93年10月4 日、93年12月9 日、93年12月31日、
    94 年1月3 日、94年1 月13日、94年4 月15日，分別匯款60
    萬元、10萬元、288,000 元、282,000 元、66,000元、12萬
    元，合計1,456,000 元至上訴人帳戶（詳如原判決附表一編
    號1 、21、34、35、38、67所示）。
五、兩造之爭點與本院之判斷：
    被上訴人主張上訴人向其借款，並簽發以上訴人本人或皓煒
    公司為發票人之支票供作借款之擔保，因如原判決附表二所
    示11紙支票（金額合計2,141,400 元）經提示未獲付款，兩
    造於94年間進行結算，上訴人承諾清償230 萬元，惟迄未履
    行，其自得請求上訴人返還借款230 萬元，為上訴人所否認
    ，並以前詞置辯，是本件所應審究者為：(一)兩造間有無借貸
    合意？(二)被上訴人已否交付借款？茲論述如下：
  (一)兩造間有無借貸合意？
  1.兩造間之法律關係為借貸關係：
    上訴人固以被上訴人於94年4 月間擬投資其所經營之皓煒公
    司，並出資300 萬元，因被上訴人要求上訴人簽發支票供作
    擔保，上訴人始預先簽發如原判決附表二所示11紙支票交被
    上訴人收執，抗辯兩造間之法律關係為投資關係，非借貸關
    係等語。惟查：上訴人曾於94年4 月23日簽立未記載借款金
    額之借據1 紙交被上訴人收執，其上記載：「『借款人』丁
    厚煒向陳俊宇『借貸』．．．恐口無憑，特立此據為證」等
    語，為上訴人所是認，並有借據在卷可稽（本院卷第64頁）
    。而上訴人所簽發如原判決附表二所示支票11紙，其票據號
    碼部分連號，並均已記載發票日，其票載發票日或相隔數日
    ，或相隔數月，金額部分相同、部分相異，復有支票影本附
    卷可憑（原審卷第92-95 頁）。又如原判決附表二所示支票
    退票前，被上訴人曾兌領上訴人所簽發，以皓煒公司為發票
    人，票號：BA0000000 、BA0000000 、BA0000000 、BA0000
    000 ，金額：104,000 元、10萬元、10萬元、10萬元之支票
    4 紙，得款404,000 元，亦為上訴人所不爭。參以上訴人抗
    辯被上訴人原擬投資皓煒公司之94年4 月間，上訴人曾簽立
    借據交被上訴人收執，其上雖無借款金額，然已表明上訴人
    向被上訴人借貸金錢之意旨等情，並衡之上訴人其後簽發之
    支票，均已記載發票日，其票載發票日或相隔數日，或相隔
    數月，金額部分相同、部分相異，該票載發票日、票載金額
    應係上訴人衡量狀況後自行決定填載，俾上訴人按該發票日
    、金額提示兌領，被上訴人事實上亦已兌領部分款項等節，
    即足徵兩造間應為借貸關係，而非投資關係，該等支票係用
    以清償借款，而非投資之擔保。蓋如係投資關係，上訴人應
    無簽立借據交被上訴人收執之可能，於被上訴人繳足投資款
    前，上訴人亦無簽發支票供作擔保之理。而支票如供作擔保
    之用，上訴人自可簽發一紙支票或本票即可，應無簽發不同
    日期、不同金額之必要，就部分支票業經被上訴人提示兌領
    ，上訴人亦不可能不加異議，兩造顯已合意按票載發票日、
    票載金額還款，其間之法律關係為借貸關係，堪予認定，上
    訴人抗辯兩造間之法律關係為投資關係，如原判決附表二所
    示之支票為投資之擔保，尚難憑採。
  2.借貸關係存在於兩造之間：
    按債權債務之主體以締結契約之當事人為準，故凡以自己名
    義結約為債務之負擔者，無論其實際享用債權金額之人為何
    人，當然應由締結契約之當事人負歸償之責（最高法院18年
    上字第1422號判例意旨參照）。又借用人向貸與人所述借用
    金錢之緣由，是否屬實，借用人就其所借得之金錢作何用途
    ，均與消費借貸契約之成立無關（最高法院21年上字第114
    號判例意旨參照）。上訴人向被上訴人借款時，表明係因公
    司需要增資，故向被上訴人借款，其後復因公司資金不足，
    故未能清償之，固為被上訴人所是認。惟此僅足認上訴人借
    用金錢之緣由在於皓煒公司需要增資，所貸得之款項將用於
    皓煒公司，皓煒公司始為實際享用債權金額之人，此無非表
    明其借用金錢之緣由、貸得金錢之用途而已，尚與消費借貸
    契約之成立無涉，上訴人既未舉證證明其向被上訴人借款時
    已表明代表皓煒公司之意旨而為，自不得執此即謂借貸關係
    存在於皓煒公司與被上訴人之間。況依上訴人所為之陳述，
    其借貸金錢之緣由、用途係因皓煒公司需要增資，則上訴人
    將因以貸得之金錢認購增資之新股，而增加取得皓煒公司之
    股份，該增資之新股既屬上訴人所有，向被上訴人借貸之人
    自為上訴人，而非皓煒公司，否則豈非由皓煒公司負擔債務
    ，而由上訴人無償取得股份？至被上訴人所持有如原判決附
    表二編號1-5 之支票，其發票人固為皓煒公司，惟支票僅為
    上訴人交付用以清償之工具，上訴人非不得以他人簽發之支
    票清償自己之債務，支票發票人（清償之人）為何本不影響
    原借貸關係之契約主體。且上訴人所交付之支票亦有以其本
    人為發票人者（詳如原判決附表二編號6-11所示），足見支
    票以何人為發票人與系爭借貸之主體並無必然關係，交付之
    支票以上訴人本人或以皓煒公司為發票人，全由上訴人衡量
    狀況決定之，其與皓煒公司之內部關係尚不得對抗被上訴人
    ，系爭借貸關係之債權債務主體要不因此而變異。況上訴人
    於原判決附表二所示支票退票後，業以自己之名義簽發與結
    算金額同額之本票交被上訴人收執，有本票在卷可稽（原審
    卷第8 頁），益證上訴人向被上訴人借貸時，係以自己之名
    義為之，非代表皓煒公司為之，否則其後之結算本票何以以
    自己之名義簽發之，上訴人抗辯其非系爭借貸之借款人，難
    謂可採。
  (二)被上訴人已否交付借款？
  1.被上訴人主張其於93、94年間，陸續自其母張涼或配偶吳貞
    德之帳戶內，以領取現金或匯款方式，借款予上訴人，金額
    合計2,704,000 元，業據其提出張涼玉山銀行帳戶明細、吳
    貞德郵政儲金帳戶明細（日期、金額詳如原判決附表一所示
    ），及如原判決附表二所示支票影本為憑（原審卷第4-7 頁
    ）。細繹張涼玉山銀行帳戶明細，除93年10月7 日35萬元、
    93年10月28日50萬元之匯款外，其後（93年10月4 日至94年
    5 月30日）所有支出項目，均與原判決附表一一致，其中以
    現金領取之金額自1,000 元至30,000元不等（原審卷第83-8
    9 頁），自無逐筆以匯款留存證據之可能，間或夾雜金額較
    高者，即如原判決附表一編號1 、21、34、35、38、67所示
    之金額，則實際匯款予上訴人（原審卷第81-82 頁）。加計
    吳貞德郵政儲金帳戶4 筆各2 萬元之提領金額（即原判決附
    表一編號51、52、53、54，原審卷第90-91 頁），其金額合
    計2,704,000 元。扣除被上訴人已提示兌領之4 紙支票（票
    據號碼：BA0000000 、BA0000000 、BA0000000 、BA000000
    0 ，金額：104,000 元、10萬元、10萬元、10萬元），其金
    額為230 萬元，恰與上訴人簽發之系爭本票金額相符（原審
    卷第8 頁）。參以被上訴人最後交付借款予上訴人之時點為
    94年5 月30日（詳如原判決附表一編號82），而上開4 紙支
    票均獲付款，上訴人交付之支票迄至94年5 月間始未獲付款
    （詳如原判決附表二），上訴人停止付款之時點與被上訴人
    最後交付借款之時點相當，上訴人嗣即於94年6 月11日簽發
    與上述結算金額同額之系爭本票交被上訴人收執等節，即足
    徵被上訴人所提之銀行帳戶明細，應非臨訟拼湊編纂而成，
    且被上訴人確已交付如上開銀行帳戶明細所示之借款，否則
    上開銀行帳戶明細金額扣除上訴人已清償金額，其金額何能
    與兩造結算金額完全一致？被上訴人如未交付借款，上訴人
    就被上訴人兌領上開4 紙支票得款404,000 元之事，何以未
    曾加以異議？甚或於原判決附表二所示支票未獲付款後，另
    行簽發與結算金額同額之本票交被上訴人收執？上開銀行帳
    戶明細資料非不得供作被上訴人交付借款予上訴人之憑據，
    上訴人抗辯被上訴人並未交付借款，核非可採。
  2.上訴人雖抗辯上開銀行帳戶為張涼或吳貞德所有，除匯款資
    料外，其餘均以現金領取，並無證據證明被上訴人交付金錢
    予上訴人等語。惟查：上訴人交付如原判決附表二所示之支
    票，其受款人均為空白或張涼，張涼與上訴人或皓煒公司既
    無資金往來，被上訴人匯予上訴人如原判決附表一編號1 、
    21、34、35、38、67所示之金額，復係自張涼上開銀行帳戶
    提領（原審卷第81-82 頁、第84、85、86、88頁），足見張
    涼上開銀行帳戶應係被上訴人供作其提領金錢支付予上訴人
    專門使用。而上開銀行帳戶明細金額扣除上訴人已清償金額
    ，其金額與兩造結算金額完全一致，已如前述，被上訴人如
    未交付上開銀行帳戶明細所示之金額，上訴人何以交付上開
    4 紙支票及如原判決附表二所示支票以為清償，俾被上訴人
    按票載發票日、票載金額提示兌領（按：上開4 紙支票已獲
    付款，被上訴人因此獲償404,000 元）？待原判決附表二所
    示支票未獲付款後，上訴人又何以願另行簽發與結算金額同
    額之本票交被上訴人收執？互核其前後情節及證據資料，應
    認被上訴人就其交付借款一事已盡其相當之舉證，上訴人此
    部分抗辯，要不足取。
  3.上訴人復抗辯被上訴人匯款至上訴人帳戶之1,456,000 元，
    係兩造間買賣中古車糾紛，被上訴人所返還之購車價金，並
    非借款等語。惟觀諸被上訴人所提之臺灣臺北地方法院95年
    度北簡字第2577號宣示判決筆錄，上訴人起訴主張之內容略
    以：上訴人於92年9 月25日匯款52萬元至被上訴人帳戶，其
    中27萬元償還借款，另25萬元為上訴人向被上訴人購買MARCH
    中古汽車之價金，因被上訴人遲未交付車輛，上訴人遂表明
    不願購車之意，並向被上訴人請求返還價金，然上訴人僅索
    回其中15萬元，另10萬元被上訴人並未返還，僅於1 年後交
    付1994年份、市值僅2 萬元之TOYOTA老車抵償，上訴人另行
    花費5 萬元維修保養，故請求被上訴人給付162,620 元（本
    金10萬元，修車費用5 萬元、利息12,620元），有上開宣示
    判決筆錄在卷足憑（原審卷第153-155 頁），足證兩造間買
    賣中古車糾紛，所涉及之金額至多僅10餘萬元，與被上訴人
    所匯之1,456,000 元顯不相當，二者迥不相涉。況被上訴人
    匯款之時點在上訴人起訴之前，如該1,456,000 元係買賣中
    古車之價金，上訴人何以於被上訴人返還價金後再行起訴？
    其起訴之原因事實又何以未提及上開匯款，甚或所述內容與
    各該匯款金額完全不符？上訴人抗辯被上訴人匯款至上訴人
    帳戶之1,456,000 元，核非事實。
  4.上訴人另抗辯系爭本票係被上訴人持退票理由單，夥同黑道
    幫派份子，威脅將對其父母不利，脅迫其所簽發等語。惟承
    前所述，被上訴人交付上訴人之金額，扣除上訴人已清償之
    金額，其金額為230 萬元，上訴人所簽發之本票金額即為該
    借款餘額230 萬元，其權利並無何受損情事，且此種以交付
    本票之方式，確認借款金額，並以之為擔保或清償，為民間
    借貸常用之交易習慣，即便上訴人未簽發系爭本票，被上訴
    人非不得本於消費借貸法律關係，或以上訴人原先交付之支
    票行使權利，其應無脅迫上訴人簽發系爭本票之理，上訴人
    就系爭本票係其受脅迫所簽發，既未舉證證明之，即難謂系
    爭本票發票行為有何瑕疵，更無從推翻上訴人積欠被上訴人
    230 萬元借款未償之認定，其所辯自非可採。
  (三)按消費借貸未定返還期限者，借用人得隨時返還，貸與人亦
    得定一個月以上之相當期限催告返還，民法第478 條定有明
    文。所謂貸與人得定一個月以上之相當期限催告返還，非謂
    貸與人之催告必須定有期限，祇須貸與人有催告之事實，而
    催告後已逾一個月以上相當期限者，即認借用人有返還借用
    物之義務。被上訴人雖主張其於94年7 月1 日提示系爭本票
    未獲付款，上訴人應自斯時起負清償之責，然此為上訴人所
    否認，被上訴人就其已於94年7 月1 日提示或已於起訴前催
    告返還，復未舉證以實其說，應認其於起訴前未為催告。而
    被上訴人業於99年12月2 日以起訴狀繕本之送達催告上訴人
    返還借款，上訴人迄今仍未清償，揆諸前揭說明，應認自催
    告時起已逾1 個月以上之相當期限，上訴人自負有返還借用
    物即系爭230 萬元借款之義務。又給付無確定期限者，債務
    人於債權人得請求給付時，經其催告而未為給付，自受催告
    時起，負遲延責任。其經債權人起訴而送達訴狀，或依督促
    序送達支付命令，或為其他相類之行為者，與催告有同一效
    力。民法第229 條第2 項定有明文。被上訴人於99年12月2
    日以起訴狀繕本之送達為催告，其起訴狀繕本於99年12月8
    日送達上訴人，有送達證書在卷可按（原審卷第18頁），則
    上訴人應自1 個月期限屆滿後始負遲延責任，依民法第120
    條、第121 條規定，1 個月期限應於100 年1 月8 日屆滿（
    始日不算入，算至最後之月相當日之前一日），被上訴人關
    於遲延利息之請求，應自100 年1 月9 日起算。再被上訴人
    未能證明兩造已就系爭債務約定利率，其復非本於票據法律
    關係有所請求，按之民法第203 條規定，其遲延利息之利率
    應為5%，其逾此範圍之請求，核非正當，不應准許。
六、綜上所述，被上訴人主張上訴人積欠其借款230 萬元未償，
    為可採信，上訴人抗辯兩造間無借貸合意，被上訴人亦未交
    付借款，均無可取。從而，被上訴人依消費借貸之法律關係
    ，請求上訴人給付230 萬元，及自100 年1 月9 日起至清償
    日止，按年息5%計算之利息，為有理由，應予准許，逾此範
    圍之請求，為無理由，不應准許。除確定部分外，原審就超
    過上開應予准許部分（按即100 年1 月8 日按年息5%計算之
    利息），為上訴人敗訴之判決，尚有未洽。上訴意旨就此部
    分指摘原判決不當，求予廢棄改判，為有理由，爰予廢棄改
    判如主文第2 項所示。就上開應予准許部分，原審判命上訴
    人如數給付，核無不合，上訴意旨就此部分指摘原判決不當
    ，求予廢棄改判，為無理由，應駁回其上訴。
七、本件事證已臻明確，兩造其餘攻擊防禦方法及所提證據，經
    審酌，核與本判決之結果不生影響，爰不另一一論述，附此
    敘明。
八、據上論結，本件上訴為一部有理由，一部無理由，依民事訴
    訟法第450 條、第449 條第1 項、第79條，判決如主文。
中    華    民    國   100    年    12    月    27    日
                    民事第十四庭
                        審判長法  官  林金村
                              法  官  王麗莉
                              法  官  陳秀貞
正本係照原本作成。
如不服本判決，應於收受送達後20日內向本院提出上訴書狀，其
未表明上訴理由者，應於提出上訴後20日內向本院補提理由書狀
（均須按他造當事人之人數附繕本）上訴時應提出委任律師或具
有律師資格之人之委任狀；委任有律師資格者，另應附具律師資
格證書及釋明委任人與受任人有民事訴訟法第466條之1第1項但
書或第2項（詳附註）所定關係之釋明文書影本。如委任律師提
起上訴者，應一併繳納上訴審裁判費。
中    華    民    國   100    年    12    月    28    日
                              書記官  葉國乾
附註：
民事訴訟法第466條之1（第1項、第2項）：
對於第二審判決上訴，上訴人應委任律師為訴訟代理人。但上訴
人或其他法定代理人具有律師資格者，不在此限。
上訴人之配偶、三親等內之血親、二親等內之姻親，或上訴人為
法人、中央或地方機關時，其所屬專任人員具有律師資格並經法
院認為適當者，亦得為第三審訴訟代理人。